臺灣高等法院民事判決　　　　　　　　95年度家上易字第30號
上　訴　人　乙○○
訴訟代理人　丁○○
被上訴　人　甲○○
　　　　　　丙○○
　　　　　　（上2人為王細目之承受訴訟人）
共　　　同
訴訟代理人　郭令立律師
上列當事人間請求分割遺產事件，上訴人對於中華民國95年5月5
日臺灣台北地方法院93年度家訴字第66號第一審判決提起上訴，
經本院於96年4月3日言詞辯論終結，判決如下：
    主  文
原判決關於命上訴人給付超過(一)新台幣貳拾肆萬壹仟肆佰貳拾壹
元及(二)第一商業銀行彰化分行存款新台幣壹佰拾柒元之二分之
一、(三)彰化第十信用合作社存款新台幣貳仟伍佰貳拾陸元之二分
之一部分，及(四)上開部分假執行之宣告，暨訴訟費用之裁判除確
定部分外，均廢棄。
上開廢棄部分，被上訴人在第一審之訴及其假執行之聲請均駁回
。
其餘上訴駁回。
第一、二審訴訟費用除確定部分外，由上訴人負擔72% ，餘由被
上訴人負擔。
    事實及理由
一、被上訴人王細目於民國（下同）95年12月10日死亡，其繼承
    人為甲○○、丙○○、王詠茹、王映酈４人，惟王詠茹、王
    映酈已依法拋棄繼承，並由甲○○、丙○○具狀聲明承受訴
    訟（ 見本院卷第146頁），有繼承系統表、戶籍謄本、王詠
    茹、王映酈拋棄繼承法院准予備查通知可證，經核並無不合
    ，先予敘明。
二、被上訴人起訴主張：王細目與上訴人均為被繼承人鄭玉霞之
    子女，鄭玉霞於民國 90年1月31日死亡，遺有遺產：(1)台北
    市○○區○○段1小段688地號土地乙筆，權利範圍 1/3。(2)
    現金新台幣（下 同）2,324,050元。因上訴人不願按兩造應
    繼分各1/2 分割遺產，爰依民法第1151條、第1164條規定請
    求將全部遺產分割，以消滅公同共有關係。
三、上訴人則以：被繼承人鄭玉霞生前於 87年8月24日，已表示
    將前開土地贈與上訴人，王細目亦無異議，並書立證明書表
    示由上訴人受贈、繼承，自不得再請求分配。至於現金部分
    ，鄭玉霞生前雖將現金 2,994,050元交上訴人保管，惟扣除
    鄭玉霞醫療、喪葬及其他交辨事務所支出費用共 1,511,600
    元後，尚需償還台北銀行貸款1,043,709元。又另於93年2月
    及3月為先父母春節及清明法事共支出8,000元，故現金遺產
    僅剩 430,741元。惟依遺產申報書所載，被繼承人鄭玉霞尚
    在第一商業銀行有218,300元，在交通銀行有797,100元，合
    計 1,015,400元，均由被上訴人保管中，王細目虛報支付靈
    骨塔90,000元及項目「爸爸」20,000元，並隱匿奠儀150,00
    0元，被上訴人自不得請求分配等語抗辯。
四、原審對被上訴人之請求，判決上訴人應給付被上訴人336,00
    2元 ，並依聲請宣告假執行，及駁回被上訴人其餘之請求及
    假執行之聲請。上訴人不服，提起上訴，求為廢棄原審不利
    上訴人之判決，並駁回前開部分被上訴人在原審之訴及假執
    行之聲請。被上訴人則求為判決駁回上訴。
五、經查：(一)被繼承人鄭玉霞於 90年1月31日死亡，上訴人、王
    細目２人為其繼承人。(二)鄭玉霞死亡時，遺有現金及坐落台
    北市○○區○○段１小段688地號土地乙筆，權利範圍1/3。
    (三)鄭玉霞於 88年10月17日將現金2,994,050元交上訴人保管
    等事實，為兩造所不爭，並有鄭玉霞除戶謄本、兩造之戶籍
    謄本、資金代管備忘錄、遺產稅免稅證明書等影本可證（見
    原審卷1第6頁至第9頁、第11頁、第13頁），堪信為真。
六、關於土地部分，原審依被上訴人 87年8月24日書立之聲明書
    表示：「台北市○○區○○街164號2樓房屋及萬華區○○段
    ○○段688地號土地由上訴人受贈、繼承 」，及民法第118條
    第２項規定，判決王細目因其繼承人身分而取得之系爭不動
    產1/2 應有部分，因系爭聲明書之書立，而同意轉予上訴人
    ，王細目請求依應有部分各1/6 分配、分割，為無理由等語
    ，兩造對原審該部分之判決均未不服（見本院卷第34頁），
    本院依相同證據，亦為相同認定，不另贅述。
七、關於現金部分，被繼承人鄭玉霞於生前，即88年10月17日將
    現金 2.994,050元交上訴人保管，命上訴人支付處理交辦事
    務、醫藥及喪葬等費用乙節，為兩造所不爭。經查：
  (一)上訴人抗辯：鄭玉霞自89年11月22日至死亡時所需生活、看
    護費用及醫療、喪葬費用為 l,519,600元，並提出鄭玉霞女
    士現金資產收支明細表及收據影本12紙為證（見上訴人92年
    12月17日民事準備書(二)狀證物3）。經查：
  (1)被上訴人對被繼承人鄭玉霞白89年11月22日起至死亡時所需
    生活、看護費用及醫療、喪葬費用共 852,000元部分，並不
    爭執，該部分堪信為真。
  (2)上訴人提出之收支明細表係上訴人自行製作，被上訴人否認
    其真正，自無從證明支出。
  (3)上訴人提出之收據影本，除護持明細清單（總金額12,000元
    ）、諾那華藏精舍台北總舍 4,000元捐款感謝狀、財團法人
    法鼓山佛教基金會40,000元建設道場贊助收據及助印枯木開
    花款10,000元以鄭玉霞名義捐款（見原審卷被證３），及指
    定鄭玉霞祭祀用途7000元之郵政劃撥存款收據（見本院卷第
    20頁）外，其餘均為上訴人名義之捐款，且其時間為91至95
    年間，距鄭玉霞死亡日 90年1月31日甚遠，自與鄭玉霞之喪
    葬無涉，難認係鄭玉霞醫療或喪葬所需。
  (4)又被上訴人提出之醫療喪葬費用收支明細，並無88年10月17
    日迄89年11月21日之生活費用，本院斟酌鄭玉霞當時為83歲
    之高齡老人，重聽且行動不便、日常生活，除飲食、衛生用
    品及看護費用外，並無其他大筆花費，上訴人收支明細表所
    列，每月月支生活費33,000元尚屬合理，前開期間共13月又
    ５日，合計434,500元（33,000×395÷30，元以下四捨五入
    ），應列為費用。又，上訴人於 89年12月8日匯33,000元給
    被上訴人，被上訴人並未列入明細表，及上訴人於90年1月2
    日交付被上訴人33,000元等情，為被上訴人所不爭，並有原
    審原證7明細表可證。查：自89年11月12日至90年2月鄭玉霞
    死亡期間之生活、看護及醫療、喪葬費用共支出 852,000元
    ，已如前述，自無再重複計列90年1月2日33,000元生活費之
    必要。至於漏列 89年12月8日之33,000元，因該費用未計算
    在 852,000元內，上訴人既已實際支出，自屬應列入之費用
    。
  (二)上訴人抗辯：鄭玉霞生前向台北銀行延平分行貸款，迄死亡
    即91年1月16日時尚餘借款1,043,709元等情，並有台北銀行
    放款帳卡明細、王烏蹇81年7月2日申貸時之印鑑證明、鄭玉
    霞台北銀行房屋擔保繳息清單，台北銀行放款帳卡等影本、
    台北銀行個人金融作業部93年1月6日北銀作帳字第92600607
    00號函可證，系爭借款確係鄭玉霞向台北銀行延平分行申貸
    ，堪信為真。被上訴人雖以：被繼承人鄭玉霞年事已高，並
    無經濟活動，並質疑貸借金錢之實際去向云云。惟被上訴人
    既未能舉證證明鄭玉霞將系爭貸借金錢轉借上訴人，尚難僅
    憑上訴人擔任連帶保證人，即謂鄭玉霞非系爭貸款之債務人
    。故鄭玉霞死亡時，尚欠 1,043,709元之債務，應以遺產清
    償，堪信為真。該部分原審為不利被上訴人之認定，被上訴
    人並未上訴。
  (三)又，上訴人抗辯 ：鄭玉霞在第一商業銀行尚有218,300元，
    在交通銀行有797,100元，在彰化第十信用合作社有4,200元
    ，均由被上訴人保管云云。惟為被上訴人所否認。查：原審
    向第一商業銀行、交通銀行及第十信用合作社函查被繼承人
    生前在各該行庫開戶及往來情形，於鄭玉霞死亡時，分別僅
    剩137元、0元（已銷戶）及 2,526元等情，有第一商業銀行
    彰化分行93年1月9日（93）一彰字第３號函、交通銀行彰化
    分行 93年2月20日（93）交彰發字第9320900052號函及彰化
    第十信用合作社93年2月19日（93）彰十信合字第121號函可
    稽，則前揭存款餘額共2,663元（137+2,526）。
  (四)上訴人雖另抗辯：鄭玉霞在 90年1月19日之錄音帶中向親戚
    詹益、鄭寶蓮夫婦表示若有剩餘金錢，即遺贈上訴人云云，
    惟該錄音帶形式上並不符合民法規定遺囑之要式，尚難認係
    遺囑。況依上訴人提出錄音帶譯文內容，鄭玉霞還表示：「
    我回去後，一人一些給他們，一人一點點給他們」，自難認
    定鄭玉霞欲排除被上訴人之繼承權，要將剩餘金錢全部遺贈
    上訴人。
  (五)被上訴人主張：被上訴人支出靈骨塔費用90,000元及靈骨塔
    換門費用30,000元（其中含王連玉部分10,000元），並提出
    收據及感謝狀為證（見原審卷被上訴人92年12月12日民事準
    備理由狀及原證13、本院卷第83頁）。惟查：鄭玉霞靈骨塔
    收據之簽立日期為 85年9月21日，其上記載先付45,000元，
    有收據可證，當時鄭玉霞尚健在，收據上並未記載該先付款
    係由何人所付，自難以被上訴人為「陽上聯絡人」即認定係
    由被上訴人給付。故先付款45,000元及王連玉靈骨塔換門費
    10,000元不應列入遺產費用，又，前開款項已交付被上訴人
    ，被上訴人應退還該筆費用。
  (六)上訴人抗辯：依被上訴人所提出之醫療喪葬費用收支明細所
    載，爸爸20,000元係虛列等語。被上訴人則主張：原審原證
    7 所列爸爸20,000元為被上訴人辦理喪事期間與親友、工作
    人員送往迎來之雜支，故列入支出明細云云。惟查：該部分
    既無單據，其金額亦不可能整數20,000元，故該部分不得列
    入喪葬費用，又，前開款項已交付被上訴人，應由被上訴人
    扣還。
  (七)上訴人又抗辯：上訴人給付大山表嫂林美子12萬元云云。惟
    為被上訴人所否認，並主張：原證７之費用收支明細，既已
    計列舅公答謝20,000元、烏日姑姑32,000元及阿隨等７人手
    尾錢，已足清償鄭玉霞生前人情世故，被上訴人否認曾約定
    給付大山表嫂林美子10萬元等語。查：上訴人提出之 90年3
    月27日電話譯文係上訴人與王淑芬間之對話，非上訴人與王
    細目間之對話，不足以證明上訴人與王細目曾約定給付大山
    表嫂林美子10萬元。上訴人亦未舉證曾給付大山表嫂林美子
    12萬元，其請求將該12萬元列入遺產費用，自不足採。上訴
    人於言詞辯論期日始請求傳訊證人林美子（ 見本院卷第172
    頁 ），依民事訴訟法第276條規定，本院認無傳訊必要。故
    大山表嫂林美子12萬元部分，不得列入遺產費用。
  (八)上訴人抗辯：現金遺產有保留作年節祭祀基金之必要云云。
    查：於88年10月17日，由上訴人書立，被上訴人見證之鄭玉
    霞女士資金代管備忘錄記載：「‧‧‧3.資金以當事人鄭玉
    霞之意願用完為止，如有不足才由子女分攤。4.將來如有剩
    餘，則依其意願或遺囑，清償生前人情世故，餘款酌分晚輩
    。5.如有必要，則保留一部分，作為年節祭祀基金，按年支
    付執行子孫」等語，有備忘錄影本可證（見原審卷原證６）
    。年節祭祀本係子孫義務，且依一般禮俗，花費亦屬不多，
    又無證據證明鄭玉霞臨終前有表示保留現金作為年節祭祀之
    用，故無必要預留年節祭祀費用。
  (九)上訴人又抗辯：被上訴人支出部分，其喪葬費用禮儀社、葬
    儀社分別為５萬元、19萬元，超出台北行情甚多，被上訴人
    於原審原證７明細表中再列各種相關喪儀、用品、費用，包
    括壽衣、甘露施食、司儀等共計17項合計62,800元，為虛報
    應予扣除云云。惟為被上訴人所否認。查：上訴人並未舉證
    台北喪葬行情若干？又，每家喪葬程序繁簡不一，有人奢華
    ，有人儉樸，價格自然不同。上訴人於原審並未爭執，事隔
    多年始又主張金額不實，依常情喪葬費用單據，一般人不會
    長久保存，本院審酌喪葬費用共 302,800元，尚非異常，上
    訴人抗辯：喪葬費虛列62,800元云云，自不足採。
  (十)又奠儀乃喪家與親戚朋友婚喪往來之禮儀，將來還須禮尚往
    來；而靈骨塔位，已供死亡靈骨進塔使用，兩造不可能再將
    靈骨移出，另作他用，故均不得再列入遺產。
  (十一)除不動產外，鄭玉霞之遺產為現金 2,994,050元，銀行存款
    債權2,663元（137+ 2,526），清償銀行債務1,043,709元，
    鄭玉霞自88年10月17日至死亡時所需生活、看護費用及醫療
    、喪葬費用合計為1,317,500元（852,000＋434,500+12,000
    +4,000+40,000+10,000+7,000+33,000-45,000-10,000-20,0
    00）。現金部分剩餘632,841（2,994,050-1,043,709-1,317
    ,500）、銀行存款債權2,663元，由兩造各得２分之1。現金
    部分被上訴人可分得 316,421元（元以下四捨五入），被上
    訴人應扣還金額為75,000元（45,000+10,000+20,000），故
    上訴人得繼承之現金為241,421元（316,421- 75,000）。從
    而，被上訴人本於其繼承人身分，請求按其應繼分 1/2，繼
    承被繼承人鄭玉霞之遺產為現金部分 241,421元，銀行存款
    債權2,663元之２分之1，並命代管被繼承人遺產之上訴人交
    付，為有理由，逾此部分，自不足取。
八、綜上所述，被上訴人本於鄭玉霞繼承人身分，請求分割遺產
    ，按其應繼分1/2，繼承現金241,421元，銀行存款債權2,66
    3元之2分之1，並命代管被繼承人現金遺產之上訴人交付241
    ,421 元及銀行存款債權2,663元之2分之1，為有理由，應予
    准許。逾此所為請求，為無理由，應予駁回。原審就超過上
    開應准許部分，為上訴人敗訴之判決，並為假執行之宣告，
    自有未洽。上訴意旨就此部分指摘原判決不當，求予廢棄改
    判，為有理由。至於上開應准許部分，原審判命上訴人給付
    ，並為假執行之宣告，核無違誤，上訴意旨，就此部分，仍
    執陳詞，指摘原判決不當，求予廢棄，為無理由，應駁回其
    上訴。
九、本件事證已臻明確，兩造其餘攻擊、防禦方法及未經援用之
    證據，經本院審酌後認對判決結果不生影響，爰不一一論列
    ，附此敘明。
十、據上論結，本件上訴為一部有理由，一部無理由，依民事訴
    訟法第450條、第449條第1項、第79條但書，判決如主文。
中　　華　　民　　國　　96　　年　　4　　月　　17 　　日
                    民事第十一庭
                    　　審判長法  官  鄭雅萍
                        　　　法  官  薛中興
                              法  官  林恩山
正本係照原本作成。
不得上訴。
中　　華　　民　　國　　96　　年　　4 　　月　　19　　日
　　　　　　　　　　　  　　　書記官　周淑靜
